【裁判字號】    99,訴,17
【裁判日期】    990421
【裁判案由】    偽造有價證券等
【裁判全文】
臺灣臺南地方法院刑事判決                99年度訴字第17號
公  訴  人  臺灣臺南地方法院檢察署檢察官
被      告  甲○○
指定辯護人  本院公設辯護人  林宜靜
上列被告因偽造有價證券等案件，經檢察官提起公訴（98年度偵
緝字第707、708號），本院判決如下：
    主  文
甲○○犯偽造有價證券罪，累犯，處有期徒刑壹年捌月，偽造之
如附表一、二編號一所示之署押及本票壹紙均沒收；又犯偽造有
價證券罪，累犯，處有期徒刑貳年，偽造之如附表一、二編號二
所示之署押及印文、偽刻之「乙○○」印章壹枚均沒收；又犯偽
造有價證券罪，累犯，處有期徒刑壹年拾月，偽造之如附表二編
號三所示之署押及印文及偽刻之「乙○○」印章壹枚均沒收；又
犯行使偽造私文書罪，累犯，處有期徒刑陸月，偽造之如附表一
編號三所示之署押、印文及偽刻之「乙○○」印章壹枚均沒收。
應執行有期徒刑貳年貳月，偽造如附表一所示之署押及印文及附
表二編號二、三所示之署押及印文、偽造如附表二編號一所示之
本票壹紙、偽刻之「乙○○」印章壹枚均沒收。
    事  實
一、甲○○曾於民國91年間因恐嚇罪，經本院判處有期徒刑6月
    確定，甫於94年7月7日執行完畢，猶不知悔改。緣其於95年
    間在台南結識友人乙○○，因經手其戶口名簿而得知乙○○
    之年籍資料。嗣甲○○因詐欺、偽造印文等案件，經臺灣台
    南地方法院檢察署於95年7月10日發佈通緝，詎甲○○於通
    緝期間為隱瞞通緝犯身份以便邀約己○○、丁○○合夥投資
    事業，竟分別基於意圖供行使之用而偽造私文書及偽造有價
    證券之犯意，未經友人乙○○同意，先後為下列偽造私文書
    及偽造有價證券之行為：
（一）甲○○於96年6月15日上午7時許，冒乙○○之名，在臺南
      市○○○街某「美而美早餐店」內，邀約己○○合夥投資
      放款業務，並請求己○○投資新臺幣（下同）3萬元，嗣
      己○○同意合夥並交付3萬元投資款予甲○○後，甲○○
      即於「加盟合約書」之「立約人（乙）簽章」欄偽造「乙○○」之署名及署押（如附表一編號1所示），另亦偽造
      「乙○○」之署名及署押於票號338237號之本票「發票人
      」欄，且在該本票上填寫金額3萬元（如附表二編號1所示
      ），再將上開偽造之加盟合約書1份及前揭本票1紙交予己○○以行使之，致生損害於乙○○及己○○債權受償之正
      確性。
（二）甲○○於96年9月8日上午11時許，以別名自稱「何語景」
      及假冒已得乙○○之授權，在丁○○位於臺南縣新市鄉內
      社村1號之居所內，邀約丁○○合夥投資二手物流公司，
      並請求丁○○投資20萬元，嗣丁○○同意合夥並交付20萬
      元投資款予甲○○後，甲○○即於「加盟合約書」之「立
      約人（乙）簽章」欄上偽造「乙○○」之署名及蓋印其於
      不詳時地委由不知情之人所偽刻之「乙○○」印章（未扣
      案，如附表一編號2所示），另亦偽造「乙○○」之署名
      於票號338248號之本票「發票人」欄（甲○○另以其別名
      「何語景」簽署於共同發票人欄上），並在該本票上填寫
      金額20萬元及蓋印前揭「乙○○」印章（如附表二編號2
      所示），再將上開偽造之加盟合約書1份及前揭本票1紙交
      予丁○○以行使之，致生損害於乙○○及丁○○債權受償
      之正確性。
（三）甲○○於96年9月9日晚上8時許，亦自稱「何語景」及假
      冒獲取乙○○之授權，在丁○○上開居所內，另向丁○○
      請求增資上開二手物流公司10萬元，嗣丁○○同意並交付
      10 萬元投資款予甲○○後，甲○○即偽造「乙○○」之
      署名於票號338249號之本票「發票人」欄（甲○○另以其
      別名「何語景」簽署於共同發票人欄上），並在該本票上
      填寫金額10萬元及蓋印前揭「乙○○」印章（如附表二編
      號3所示），再將該本票1紙交予丁○○。
（四）甲○○於96年10月15日上午11時許，復假冒獲取乙○○之
      授權，在丁○○上開之居所內，再度請求丁○○增資上開
      二手物流公司10萬元，嗣丁○○同意並交付10萬元投資款
      予甲○○後，甲○○即於「加盟合約書」之「立約人（甲
      方）簽章」欄上偽造「乙○○」之署名及蓋印上開「乙○○」印章（如附表一編號3所示），再將該偽造之加盟合
      約書1份交予丁○○以行使之，致生損害於乙○○及丁○○債權受償之正確性。
二、案經臺南市警察局第四分局及臺南縣警察局善化分局報請臺
    灣台南地方法院檢察署檢察官偵查起訴。
    理  由
一、按被告以外之人於審判外之陳述，經當事人於審判程序同意
    作為證據，法院審酌該言詞陳述或書面陳述作成時之情況，
    認為適當者，亦得為證據，刑事訴訟法第159條之5第1項定
    有明文。查被告甲○○於本院準備程序及審理時就證人即被
    害人己○○、丁○○之警詢及偵訊時所為筆錄表示無意見，
    且本院依卷內資料審酌該警詢及偵訊筆錄作成時之情況，亦
    認為並未有何違背法律或其他相關規定之情事，而應認為適
    當，是依刑事訴訟法第159條之5第1項之規定，證人己○○
    、丁○○於警詢所作之筆錄，為傳聞法則之例外而具有證據
    能力，本院自得引為判決參考之依據；至檢察官起訴書所引
    用之其餘供述及非供述證據，被告於本案言詞辯論終結前，
    均未爭執其證據能力，本院審酌各該證據均非違法蒐證取得
    之證據，復經本院於審判期日就上開證據依法進行調查、辯
    論，依法應有證據能力，先予敘明。
二、訊據被告甲○○對於上述犯罪事實於本院準備程序及審理時
    均坦承不諱，核與證人即被害人己○○、丁○○、乙○○於
    警詢、偵查及本院審理時證述情節相符，並有被告簽署及用
    印如附表一、二所示之加盟合約書三份、本票三紙等影本附
    於警卷可資佐證。足認被告之自白與事實相符，堪以採信，
    是本件事證明確，被告上開犯行，洵堪認定。
三、按行使偽造之有價證券以使人交付財物，本即含有詐欺之性
    質，如果所交付之財物，即係該證券本身之價值，其詐欺取
    財仍屬行使偽造有價證券之行為，不另論以詐欺取財罪（最
    高法院25年度上字第1814號判例意旨、90年度台上字第5416
    號判決要旨參照）。經查，本件被告固冒用乙○○名義或假
    冒已取得乙○○之授權而簽發如附表二所示之本票，惟其簽
    發本票係為獲取被害人己○○、丁○○等二人所交付之財物
    ，且簽發之金額與其所獲取之財物相當，揆諸前揭判例、判
    決說明，刑法第201條第1項之偽造有價證券罪當然包含詐欺
    罪質在內，自無另論同法第339條第1項詐欺取財罪之必要。
    是核被告就事實欄一、（一）（二）所為，均係犯刑法第21
    6條、第210條行使偽造私文書罪及同法第201條第1項之偽造
    有價證券罪；就事實欄一、（三）所為，係犯同法第201條
    第1項之偽造有價證券罪；就事實欄一、（四）所為，係犯
    同法第216條、第210條行使偽造私文書罪。被告委由不知情
    之人偽刻乙○○之印章，為間接正犯。被告偽造「乙○○」
    印章，並進而使用該印章以偽造前揭加盟合約書及本票之行
    為，因偽造印章為偽造私文書及偽造有價證券之階段、部分
    行為，不另論罪。另被告偽造「乙○○」之署名、署押為偽
    造文書及偽造有價證券之部分行為，亦不另論罪。又其偽造
    前揭私文書後復持以行使，偽造私文書之低度行為為高度之
    行使行為所吸收，另其行使偽造有價證券之低度行為為偽造
    之高度行為所吸收，均不另論罪。
四、次按刑法廢除牽連犯後，行為人之數舉動所侵害之數罪具有
    保護同一法益之情形，或行為人為完成某一主要犯罪行為，
    而在先前準備階段觸犯其他犯罪，或犯罪後為保全犯罪成果
    而觸犯其他犯罪之情形，依一般社會觀念，認應評價為一罪
    方符合刑罰原則，如逕予數罪併罰，反有過度處罰之疑，與
    人民法律感情亦未契合；是於牽連犯廢除後，適度擴張一行
    為概念，認此情形為一行為觸犯數罪名之想像競合犯，方屬
    適當（最高法院97年度台上字第1880號判決要旨參照）。經
    查，被告為邀約被害人己○○、丁○○等人合夥投資事業，
    遂冒用乙○○名義或假冒已取得乙○○之授權而簽發如附表
    一、二所示之加盟契約書及本票，其用意無非為取得被害人
    己○○或丁○○之信賴，以便獲取被害人該次所交付之投資
    款。此從被告獲取投資款之方式，有時僅書立加盟契約書，
    有時僅簽發本票，有時則二者併用等方式可見一般。依此，
    被告為獲取投資款而併簽立加盟契約書及本票時，若逕予認
    定成立偽造私文書及偽造有價證券二罪而為數罪併罰時，顯
    有過度處罰之虞，揆諸前揭說明，應認以一行為觸犯數罪名
    之想像競合犯始為妥適。是此，被告就事實欄一、（一）（
    二）所犯刑法第216條、第210條行使偽造私文書罪及同法第
    201條第1項之偽造有價證券罪，應係一行為觸犯上開二罪名
    ，為想像競合犯，應依刑法第55條之規定從一重之偽造有價
    證券罪處斷。另被告所犯事實欄一、（一）至（四）等四罪
    間，犯意個別，行為互殊，應予分論併罰。再查，被告有事
    實欄所列前案科刑及執行完畢情形，有臺灣高等法院被告前
    案紀錄表在卷可稽，其受徒刑之執行完畢後，5年以內故意
    再犯本件有期徒刑以上之罪，為累犯，應依刑法第47條第1
    項規定加重其刑。
五、爰審酌被告素行非佳，95年間因案受通緝後，為謀生又為避
    免他人發覺其通緝犯身份，遂假冒友人乙○○名義或取得其
    授權，欲攬被害人己○○、丁○○等人合夥投資事業，因而
    為本案之偽造私文書及偽造有價證券犯行，然其實際確有將
    投資款用於從事二手物流之事業經營，但因管理無方、經營
    不善，以致於經營數月後關門且被告從此避不見面，被害人
    因追討無著，始發覺其假冒情事，因而報警偵辦，然被告於
    98年6月間經通緝到案後，已表示其誠意，並先後於偵查中
    與被害人己○○、丁○○等人達成和解，被害人並於檢察官
    偵訊時表明願意撤回告訴，有偵查卷所附和解書二份、訊問
    筆錄二份可稽，而被害人乙○○於偵訊時亦稱：伊不知道被
    告有以伊名義簽本票及契約書，伊事前也沒有同意他可以如
    此做，而今事後得知此事，伊認為伊應該會同意，畢竟彼此
    係朋友，伊無意對被告提出告訴等語（見戊○98年度偵緝字
    第708號偵查卷第72頁），參以被害人丁○○於本院審理時
    亦證稱：因被告確實有將投資款用於事業經營，雖目前被告
    並未實際賠償損害，但伊也願意原諒被告等語（見本院99年
    4月7日審判筆錄），由是觀之，被告係因為隱瞞通緝犯身份
    而擅用友人乙○○名義與人經商，且其事後已表明悔過之意
    ，加以被害人均無意追究其偽造私文書及有價證券之犯行，
    並取得渠等之寬恕，而其所犯刑法第201條第1項之罪，最低
    本刑為3年以上有期徒刑，刑責不輕，縱量處法定最低度刑
    ，亦恐失之過苛，犯罪情狀尚非不可憫恕，認處以法定最低
    度刑猶嫌過重，爰依刑法第59條規定酌量減輕被告此部分刑
    度，並依法先加後減之。是以綜觀被告犯罪之動機、目的、
    手段、所生損害、所得利益、其品行智識程度、生活狀況、
    被害人諒恕情事、犯罪後態度等一切情狀，各處如主文所示
    之刑，以資懲儆。並就被告所犯上開四罪，合併定其應執行
    刑。
六、末按偽造之有價證券、印章、印文或署押，不問屬於犯人與
    否，沒收之，刑法第205條、第219條分別定有明文。又刑法
    第205條就偽造之有價證券，固規定不問屬於犯人與否，均
    沒收之。惟在票據上簽名者，依票上所載文義負責，二人以
    上共同簽名者，應連帶負責。又票據之偽造或票據上簽名之
    偽造，不影響於真正簽名之效力，從而二人以上共同在本票
    之發票人欄簽名者，應連帶負發票人責任，倘其中部分共同
    發票人係偽造，因對於真正發票人部分仍屬有效，僅應將偽
    造發票人之部分宣告沒收，不得將該有價證券全部沒收，而
    影響合法執票人對於真正發票人之票據權利（最高法院97年
    度台上字第3887號判決要旨參照）。查被告就附表一所示加
    盟契約書三紙中，其於立約人簽章欄上所簽署「乙○○」之
    名及蓋用「乙○○」之印章部分，均係被告所偽造，揆諸前
    揭刑法第219條規定說明，自應予以沒收；又被告就附表二
    編號2、3所示之本票，被告除偽造友人乙○○之署押及印文
    外，另以自己之別名「何語景」簽署於該本票上，用以表明
    與「乙○○」共同擔當發票人，縱發票人乙○○部分係屬偽
    造，然被告簽署「何語景」表明自己願意承擔票據債務部分
    ，仍屬有效記載，持票人仍得對被告主張票據權利，故揆諸
    前揭判決要旨說明，上開二紙本票自不應沒收，僅需依同法
    第219條規定沒收該等票據上所偽造之署押及印文即可；至
    於附表二編號1所示之本票，係被告冒用被害人乙○○一人
    名義所簽發，則該紙本票如單就偽造之署押予以沒收，即等
    同於上開票據上缺乏發票人之記載，而本票如無發票人之簽
    名，即欠缺票據法第120條所定之本票必要記載事項而為同
    法第11條第1項所指之無效票據，依刑法第205條規定，自當
    予以沒收，乃公訴人謂該票據雖係偽造，但對被告及持票人
    而言，仍屬真實，持票人尚得據以行使票據權利云云，實有
    誤會。至被告偽刻之「乙○○」印章壹枚，雖未扣案，但並
    未證實業已滅失，揆諸前揭刑法第219條規定，仍應為沒收
    之諭知，併此敘明。
據上論斷，應依刑事訴訟法第299條第1項前段，刑法第201條第
1項、第216條、第210條、第55條前段、第47條第1項、第59條、
第71條第1項、第205條、第219條、第51條第5款，刑法施行法第
1條之1，判決如主文。
本案經檢察官丙○○到庭執行職務。
中    華    民    國    99    年    4     月    21    日
            刑事第十五庭  審判長法  官  吳勇輝
                                法  官  張家瑛
                                法  官  林彥君
以上正本證明與原本無異
如不服本判決應於收受本判決後10日內向本院提出上訴書狀，並
應敘述具體理由。其未敘述上訴理由者，應於上訴期間屆滿後20
日內向本院補提理由書狀（均須按他造當事人之人數附繕本）「
切勿逕送上級法院」。
                                書記官  莊淑雅
中    華    民    國    99    年    4     月    21    日
附錄本案論罪科刑法條全文：
中華民國刑法第201條
意圖供行使之用，而偽造、變造公債票、公司股票或其他有價證
券者，處3 年以上 10 年以下有期徒刑，得併科 3 千元以下罰
金。
行使偽造、變造之公債票、公司股票或其他有價證券，或意圖供
行使之用，而收集或交付於人者，處 1 年以上 7 年以下有期徒
刑，得併科 3 千元以下罰金。
中華民國刑法第216條
行使第 210 條至第 215 條之文書者，依偽造、變造文書或登載
不實事項或使登載不實事項之規定處斷。
中華民國刑法第210條
偽造、變造私文書，足以生損害於公眾或他人者，處 5 年以下
有期徒刑。
附表一：
┌──┬─────┬────┬─────┬─────┐
│編號│偽造之文書│偽造日期│偽造之署押│偽造之印文│
├──┼─────┼────┼─────┼─────┤
│ 一 │加盟合約書│96年6月 │立約人 (乙│無        │
│    │          │15日    │)簽章欄「 │          │
│    │          │        │乙○○」之│          │
│    │          │        │署押1枚   │          │
├──┼─────┼────┼─────┼─────┤
│ 二 │加盟合約書│96年9月 │立約人 (乙│立約人 (乙│
│    │          │8日     │)簽章欄「 │)簽章欄「 │
│    │          │        │乙○○」之│乙○○」之│
│    │          │        │署押1枚   │印文1枚   │
├──┼─────┼────┼─────┼─────┤
│ 三 │加盟合約書│96年10月│立約人 (甲│立約人 (甲│
│    │          │15日    │方)簽章欄 │方)簽章欄 │
│    │          │        │「乙○○」│「乙○○」│
│    │          │        │之署押1枚 │之印文1枚 │
└──┴─────┴────┴─────┴─────┘
附表二
┌─┬───┬────┬──────┬────┬─────┬─────┐
│編│發票人│票據號碼│發  票  日  │票面金額│偽造之署押│偽造之印文│
│號│      │        │            │(新臺幣)│          │          │
├─┼───┼────┼──────┼────┼─────┼─────┤
│1 │乙○○│338237  │96年6月15日 │3萬元   │發票人簽章│無        │
│  │      │        │            │        │欄「乙○○│          │
│  │      │        │            │        │」之署押1 │          │
│  │      │        │            │        │枚        │          │
├─┼───┼────┼──────┼────┼─────┼─────┤
│2 │乙○○│338248  │96年9月8日  │20萬元  │發票人簽章│「乙○○」│
│  │何語景│        │            │        │欄「乙○○│之印文5枚 │
│  │      │        │            │        │」之署押1 │          │
│  │      │        │            │        │枚        │          │
├─┼───┼────┼──────┼────┼─────┼─────┤
│3 │乙○○│338249  │96年9月2日  │10萬元  │發票人簽章│「乙○○」│
│  │何語景│        │            │        │欄「乙○○│之印文5枚 │
│  │      │        │            │        │」之署押1 │          │
│  │      │        │            │        │枚        │          │
└─┴───┴────┴──────┴────┴─────┴─────┘

司法院資訊處製作；財團法人民間司法改革基金會備份。
